臺灣臺北地方法院民事判決　　　　　　　　 93年度金字第3號
原　　　告　統一綜合證券股份有限公司
法定代理人　戊○○
訴訟代理人　乙○○
被　　　告　甲○○
訴訟代理人　杜英達律師
複代理人　　李采霓律師
被　　　告　丁○○
訴訟代理人　鄭洋一律師
複代理人　　李文欽律師
　　　　　　曾紀穎律師
複代理人　　丙○○
上列當事人間侵權行為損害賠償事件，本院於民國94年11月28日
言詞辯論終結，判決如下：
    主      文
原告之訴及假執行之聲請均駁回。
訴訟費用由原告負擔。
    事  實
一、原告起訴主張：
(一)、被告甲○○、丁○○原為中強電子股份有限公司 (下稱中強
    公司)之董事長、總經理，二人明知中強公司於民國87年第3
    季時，其投資之子公司英加電子及PC CHANNEL等二家公司，
    已發生重大異常及虧損情事，卻於同年11月間，辦理現金增
    資發行普通股股票時，未在公開說明書上予以載明，反而刻
    意隱匿，並履次對外宣稱該公司營運、財務狀況一切正常，
    隱匿其公司已有新台幣33億餘元虧損之事實，影響投資權益
    甚鉅。中強公司於87年辦理現金增資發行新股，原告公司自
    行繳款認購774張，每股認購價格為新台幣35元，總共認購
    股款計新台幣27,090,000元整，而中強公司已經主管機關公
    告下市，原告公司因此受有上開款項之損失。
(二)、最高法院93年度台上字第4393號刑事判決認定：公開說明書
    之內容，對於截至公開說明書刊印日為止，所有已發生之「
    足以影響利害關係人判斷之交易或其他事件」自應全部揭露
    。亦即公司虧損之確切數字縱尚未經會計師查核確認，然公
    司如已發生重大虧損之事件，依規定亦應揭露之。被告甲○
    ○、丁○○分任中強公司之董事長及總經理，其對於中強公
    司投資之子公司發生鉅額虧損之確切數字，縱尚未經會計師
    於財務報表上加以確認，惟其對於各該公司已發生重大虧損
    之事件，如何得諉為不知？其二人如已知悉而未於募集、發
    行股票之公開說明書上一併揭露，如何得謂為並無隱匿之情
    事？所謂公開說明書的「主要內容」，一般而言是以該內容
    是否具有重大性為判斷標準。亦即該事項是否為「謹慎投資
    人在購買證券前所應知悉的事實」或該事項是否可能「影響
    一理性投資人的證券投資判斷」作為其標準。本件被告二人
    明知其投資之子公司已發生鉅額之虧損，非但未在公開說明
    書上予以揭露，並虛增帳款以美化帳面，其刻意隱匿、虛偽
    不實、欺瞞投資人之心態實不言可喻。
(三)、又民法第197條第2項規定「損害賠償之義務人，因侵權行為
    受利益，致被害人受損害者，於前項時效完成後，仍應依關
    於不當得利之規定，返還其所受之利益於被害人。」最高法
    院29年上字第1615號判例要旨「民法第197條第2項之不當得
    利返還請求權，依同法第125條之規定，因15年間不行使而
    消滅。」，原告依該條第2項之規定，亦可對被告等請求返
    還不當得利。
(四)、原告於91年6月5日自財團法人中華民國證券暨期貨市場發展
    基金會投資人服務與保護中心處，得知被告二人因涉犯證券
    交易法等案件，業經台北地檢署偵查終結提起公訴，並由台
    北地院刑事庭審理中，此時原告始知因被告等之違法行為而
    受有損害，旋即原告於91年7月16日對被告等二人提起刑事
    附帶民事訴訟請求負連帶損害賠償責任時起，二年間不行使
    而消滅」，依最高法院72年台上字第1428號例判「民法第
    197條第1項規定：因侵權行為所生之損害賠償請求權，自請
    求權人知有損害及賠償義務人時起，二年間不行使而消滅。
    所謂知有損害及賠償義務人之知，係指明知而言。如當事人
    間就知之時間有所爭執，應由賠償義務人就請求權人知悉在
    前之事實，負舉證責任。」該案於檢察官偵查階段，基於偵
    查不公開原則，一般投資人當然不會知悉被告等人是否認罪
    ，也無法得知檢察官是否掌握確實證據會不會提起公訴？雖
    於90年經檢察官起訴，然起訴書僅送達告訴人或移送調查之
    單位，除非當時係提出告訴之受害人，得以知道檢察官有無
    起訴外，一般投資人未曾受到通知，何能知悉？何況起訴僅
    代表涉有犯罪嫌疑，並非即可認為構成侵權之事實，除此原
    告屬於一般投資人，更非中強公司之內部人，自無從得知該
    公司究有何人涉及不法，所為侵權行為之態樣若何？而當時
    原告除了無法知悉被告是否被起訴或判刑外，亦不知該案究
    有何人涉案？所涉不法之侵權行為情節為何？直到91.06.05
    投保中心通知因本案受損害之投資人為求償之登記，原告始
    知因被告等之違法行為而受有損害。證交所公告之網頁內容
    ，盡是市場傳言中強公司遭掏空挪用、財務發生困難等未經
    證實之訊息，其中如88.03.26之重大訊息說明會，被告甲○
    ○赴交易所說明，公開澄清否認市場謠傳，所以投資人當然
    不會據此認知或主張被告有侵權行為，其他訊息則對於何人
    涉有不法？所涉不法侵權行為情節為何？均未有任何經證實
    之訊息予以公告或揭露，是以即便原告公司有機會接觸上開
    公告及訊息，然亦無從知悉何者為侵權行為人？所涉侵權行
    為之態樣？退步言，即便縱認上開公告訊息已明白揭示何者
    為侵權行為人及所犯侵權行為之情節，然原告為侵權行為受
    害之客體，民法上原告是債權人之地位，被告為債務人，無
    須負善良管理人之注意義務，本件原告於88年初僅知因參與
    中強公司87年度現金增資認購而受有損失，卻不知損失之原
    因係緣於何人所為及何種事由而起，因此侵權行為損害賠償
    請求權時效即無從進行，被告辯稱請求權時效業已消滅，實
    不足為採。並聲明：被告應連帶給付原告新台幣27,090,000
    元；及自起訴狀送達之翌日起至給付之日止，按年息5％計
    算之利息；願供擔保，請准宣告假執行。
二、被告抗辯：
(一)、被告二人涉嫌違反證券交易法第20條、第32條第1項規定部
    分，業經臺灣臺北地方法院90年度訴字第1158號、臺灣高等
    法院92年度金上重訴字第15號、金上重更(一)字第6號刑事判
    決被告違反證券交易法部分無罪確定在卷。且縱被告未經中
    強公司董事會同意下，私將中強公司資金代付其允諾以個人
    資金賠償其美國子公司CTXU.S.A出售貨品糾紛之民事責任和
    解金美金一千萬元，縱其成罪，亦屬中強公司得請求被告賠
    償其因背信所受之損害，並非原告可據此主張被告應對其負
    侵權行為損害賠償義務。
(二)、再中強公司投資之子公司CTX U.S.A、PCCHANNEL等發生鉅額
    虧損之事，業於88年4月後由中強公司對外發布詳細資訊。
    姑不論被告並無需對中強公司之子公司虧損負擔法律責任，
    縱其依法應負賠償之責，然該消息於當時沸沸揚揚，原告係
    屬專業之證券投資、經紀公司，渠對證券市場訊息應瞭若指
    掌，顯非一般投資人可比擬，實難諉稱不知情甚明。又原告
    所主張被告挪用事實發生日係在87年12月31日，距其於92年
    4月15日提起本件訴訟，早已逾二年之請求權時效，原告主
    張其至91年6月5日投保中心通知，始知悉被告之侵權行為，
    無可採信。並聲明：原告之訴暨其假執行之聲請均駁回；如
    為不利被告之判決，願供現金或等值之彰化商業銀行可轉讓
    定存單供擔保，請准免予假執行。
三、兩造不爭執之事實：
  (一)原告於87年認購中強公司現金增資股份1,374,000股，每股
    認購價35元。
  (二)證券交易所自88年3月2日至88年9月21日發布關於中強公司
    之訊息公告，及中強公司自88年7月26日起暫停交易，同年9
    月22日恢復交易但改為全額交割股。
四、本院之判斷：
    本件原告主張被告甲○○、丁○○原為中強公司之董事長、
    總經理，二人明知中強公司於民國87年第3季時，其投資之
    子公司英加電子及PC CHANNEL等二家公司，已發生重大異常
    及虧損情事，卻於同年11月間，辦理現金增資發行普通股股
    票時，未在公開說明書上予以載明，反而刻意隱匿，並履次
    對外宣稱該公司營運、財務狀況一切正常，隱匿其公司已有
    新台幣33億餘元虧損之事實，業據原告提出現金增資認股證
    明書一紙，及被告提出本院90年度訴字第1158號、臺灣高等
    法院92年度金上重訴字第15號、金上重更(一)字第6號刑事判
    決書各一份在卷可參，並為被告所不爭執，此部分原告主張
    堪信為真實。惟被告抗辯其違反證券交易法部分業經判決無
    罪確定，原告並非背信罪之被害人，且原告主張之侵權行為
    請求權已罹於時效等語資為抗辯。是本件首應審究者為：本
    件原告主張之侵權行為損害賠償請求權，是否已罹於時效？
    茲分述如下：
(一)、查依二造不爭執之臺灣證券交易所發布中強公司之訊息公告
    ，分別有88年4月1日「中強財務危機在公司於3月31日估計
    將虧損33億元及與銀行團達成共識後，告一段落」、88年4
    月14日「證期會已陸續將中強電子案相關資料移送調查局偵
    辦，追查相關人員責任；證期會並限令中強公司必須在2天
    內把關鍵性的海外子公司帳冊檢送證期會，一併調查」、88
    年5月20日「股票上市的中強電子公司今年三月下旬傳出資
    產被挪用淘空等一連串空頭消息股價在四個交易日重挫百分
    之十五」、88年6月13日「爆發33億元鉅額虧損的中強電子
    公司，在去年間向財政部證期會申請現金增資案中有數億元
    增資款用途去向不明，證期會懷疑已遭大股東不當挪用，並
    且疑有財務報表不實情事，證期會於日前彙整中強增資案的
    相關資料，移請法務部調查局偵辦」。又聯合報88年4月1日
    報導「中強宣布去年度共虧損33億元，財政部證期會官員表
    示，將會深入追查公司是否隱匿重大訊息」、中央日報88
    年4月1日報導「中強電子虧損33億元，其發生的時間是在那
    一個月份，如果是在上半年或第三季，公司獲悉之後不予揭
    露，刻意的隱瞞這項重大訊息，證期會將予以處理。當初中
    強董事長甲○○到交易所表示公司營運正常，並沒有外傳公
    司虧損的事件，但是，昨日卻坦承中強虧損33億元，顯然誠
    信有問題，證期會也列入調查其中是否有內線交易」、經濟
    日報88年4月1日「中強去年虧損33億元，證期會調查是否隱
    匿資訊，緊盯有無延遲發布或內線交易」，是依上揭臺灣證
    券交易所的公告及三大報紙報導，已足以使一般人於88年間
    知悉被告甲○○有隱瞞中強公司虧損33億元，疑有財務報表
    不實情事，業經由主管機關調查後移送法務部調查局偵辦之
    事實。而原告為證券專業公司，其自身並購買中強公司之股
    票高達2,709萬元，且中強公司自88年7月26日起暫停交易，
    同年9月22日恢復交易但改為全額交割股，原告對其所投資
    之中強公司股票重挫，受有重大損害，自難謂其不知上開主
    管機關之公告及各大報紙報導之訊息之理，是原告主張其至
    91年6月5日投保中心通知，始知悉被告隱瞞虧損33億元，知
    悉財務報表不實之事實，難以採信。
(二)、按「因侵權行為所生之損害賠償請求權，自請求權人知有損
    害及賠償義務人時起，二年間不行使而消滅。」民法第197
    條第1項前段定有明文，是若侵權行為請求權人之請求權已
    罹二年之消滅時效時，其請求權即因罹於時效而消滅，法院
    即應於被告為時效抗辯後駁回其損害賠償之請求。又「關於
    侵權行為損害賠償請求權之消滅時效，應以請求權人實際知
    悉損害及賠償義務人時起算，非以知悉賠償義務人因侵權行
    為所構成之犯罪行為經檢察官起訴，或法院判決有罪為準，
    最高法院72年台上字第738號著有判例可資參照。本件原告
    既經認定其應於88年間即知悉中強公司有隱瞞虧損及財務報
    表不實之情事，而被告甲○○、丁○○為中強公司之董事長
    、總經理，對上開隱瞞及報表不實之情事，應負故意或過失
    之侵權行為責任，為賠償義務人甚明，原告自無諉為不知之
    理，是原告至遲於88年間應已知悉其損害及賠償義務人。惟
    查，原告遲至91年7月18日始提起本件訴訟，有刑事附帶民
    事訴訟起訴狀一份在卷可查，是原告提起本件訴訟，顯已罹
    於二年之請求權時效，則被告為時效抗辯，要非無據。又原
    告並未舉證證明被告受有何利益，則其主張被告於時效完成
    後應返還所受之不當得利云云，亦無所據。
(三)、綜上，原告本件之侵權行為損害賠償請求，被告抗辯已罹於
    時效而不得再行主張，為有理由，且原告主張被告應返還所
    受利益，亦無理由，是本件原告之訴自應駁回。又原告之訴
    既經駁回，其假執行之聲請亦失所附麗，應併予駁回。
五、本案事證已臻明確，兩造其餘攻擊防禦方法，核與本件判決
    結果並無影響，爰毋庸逐一論述，附此敘明。
六、結論：原告之訴為無理由，依民事訴訟法第78條判決如主文
    。
中　　華　　民　　國　　94　　年　　12　　月　　26　　日
                      民事第六庭法　官　楊晉佳
以上正本係照原本作成
如對本判決上訴，須於判決送達後20日內向本院提出上訴狀
中　　華　　民　　國　　94　　年　　12　　月　　26　　日
                    　　　　　　書記官　朱俶伶
